【裁判字號】    96,訴,1115
【裁判日期】    970430
【裁判案由】    遷讓房屋等
【裁判全文】
臺灣士林地方法院民事判決              96年度訴字第1115號
原      告  戊○○○○
法定代理人  己○○
            丁○○
訴訟代理人  歐宇倫律師
            林蓓珍律師
被      告  丙○○
訴訟代理人  陳淑真律師
上列當事人間遷讓房屋等事件，本院於民國97年3 月21日言詞辯
論終結，判決如下：
    主  文
被告應將坐落臺北市○○區○○段一小段一九一地號上，如附圖
所示Β部分鋼架鐵皮建物（面積四十一平方公尺）拆除，並將所
占用土地返還原告。
被告應給付原告新臺幣拾壹萬仟捌佰柒拾捌元，及自民國九十
七年三月一日起，至清償日止，按年息百分之五計算之利息。
原告其餘之訴駁回。
訴訟費用由被告負擔。
本判決第二項於原告以新臺幣肆萬元為被告供擔保後，得假執行
；但被告如以新臺幣拾壹萬仟捌佰柒拾捌元為原告供擔保，或
將上開金額提存後，得免為假執行。
原告其餘假執行之聲請駁回。
    事實及理由
甲、程序方面
一、按非法人之團體，設有代表人或管理人者，有當事人能力，
    民事訴訟法第40條第3 項定有明文。而所謂非法人團體，係
    指有一定之名稱及事務所，並有一定之目的及獨立之財產而
    言（最高法院64年臺上字第2461號判例意旨參照）。查戊○○○○設有事務所即會廟所在地「臺北市○○區○○街49巷
    17號」，係信奉道教，以奉祀媽祖為目的而成立，並有以「
    戊○○○○」名義登記為所有權人之土地12筆等獨立財產，
    設有由信徒推選之管理人，有原告所提臺北市寺廟登記證、
    刊載於民國49年10月18日中央日報之臺北市延平區公告、土
    地登記謄本等件為證，揆諸上開法條規定及說明，應認其已
    具備非法人團體要件而有當事人能力。
二、次按具社團性質之非法人團體，其內部關係應如何規範，法
    無明文，因其具有人之結合之團體性，自應類推適用民法總
    則關於社團法人之相關規定。又社團法人總會之召集程序或
    決議方法，違反法令或章程時，社員得於決議後3 個月內請
    求法院撤銷其決議。民法第56條第1 項前段定有明文。本件
    原告管理人繼承慣例，係由信徒推選產生，有原告所提寺廟
    登記證在卷可稽。依原告所提上開延平區公告、土地登記謄
    本，原告原設有管理人林錫慶、郭烏隆、張東華、陳天順、
    鄭根木、張清港、莊家聲、蔡鎮源、陳守珪、莊文生、陳金
    鍊、己○○等12人，嗣另於95年5 月30日會員大會另推丁○○為管理人，惟除己○○、丁○○外，其餘管理人皆已辭世
    ，有原告所提會議紀錄（本院卷三第93頁）、已死亡管理人
    戶籍謄本（本院卷三第99頁至104 頁）在卷可稽，是原告以
    現管理人己○○、丁○○為法定代理人提起本件訴訟，於法
    尚無不合。至被告爭執會議召集程序、決議難謂合法，未向
    寺廟登記主管機關報備云云，因原告會員未曾有於會議決議
    後3 個月內提起撤銷選任管理人決議者，該選任管理人決議
    效力自無疑義；又寺廟登記規則或臺北市政府宗教作業之相
    關規定，均僅係主管機關基於寺廟行政管理目的所制定之規
    定，並非非法人團體代表人或管理人產生之成立或生效要件
    ，自不因原告未就管理人相關事項向主管機關報備，即遽認
    其法定代理權限有所欠缺。
三、又按所謂當事人適格，乃指就為訴訟標的之特定權利或法律
    關係，得為當事人而實施訴訟，具有受本案判決之資格。原
    告主張其為民法第767 條規定之所有權人，依該法條規定訴
    請被告拆除地上物，將土地返還於所有權人即原告，自無被
    告所稱當事人適格欠缺之問題。
乙、實體方面：
一、原告主張：原告為坐落臺北市○○區○○段1 小段191 地號
    土地（下稱：系爭土地）所有權人，坐落其上37建號即門牌
    號碼臺北市○○區○○街52巷8 號房屋（下稱：系爭8 號房
    屋），原為訴外人甲○○、原告法定代理人丁○○之前手與
    被告所共有，因恰與被告所有同地段450 建號即門牌號碼同
    巷8 之2 號房屋（下稱：系爭8 之2 號房屋）相鄰，被告竟
    於93年8 月2 日私自將系爭8 號房屋部分拆除後，於原告所
    有系爭土地上與系爭8 之2 號房屋毗連處，增建如附圖所示
    Β部分鋼架鐵皮建物（面積41平方公尺）。被告占用系爭土
    地並無合法權源，為此依民法第767 條規定，訴請被告拆除
    坐落如附圖所示B 部分土地上之建物，並將占用之土地返還
    原告。另就被告占用系爭土地41平方公尺之範圍，依不當得
    利法律關係，請求被告給付自93年8 月2 日起3 年間，因使
    用土地所受相當於租金之利益，並以申報地價10% 計算上開
    利得為42萬6,072 元。並聲明：(一)被告應將坐落臺北市○○
    區○○段1 小段191 地號土地上，門牌號碼臺北市○○區○○街52巷8 之2 號建物中如附圖所示Β部分拆除，並將所占
    用土地返還原告。(二)被告應給付原告42萬6,072 元，及自起
    訴狀繕本送達翌日起至清償日止，按年息5%計算之利息。(三)
    就前開第(二)項請求，願供擔保請准宣告假執行。
二、被告則以：被告於93年7 月2 日向訴外人蔡和昌購買坐落臺
    北市○○區○○段1 小段182 地號土地應有部分1/8 ，暨坐
    落其上之系爭8 之2 號房屋。因系爭8 之2 號房屋並無其他
    通路，須依賴系爭8 號房屋對外通行，方能進出甘州街，蔡
    和昌乃將系爭8 號房屋應有部分2/9 贈與並移轉予被告，被
    告不諳法律，故未即時向原告請求登記系爭土地之地上權。
    系爭8 號房屋實際建造日期為14年3 月1 日，迄今已有73年
    ，既有地政機關保存登記，又有稅捐稽徵處稅籍登記，登記
    機關在登記、設籍時，必已審查合法土地使用權源無誤，當
    時原告應已提供建築同意書，否則其間73年，焉能相安無事
    ？系爭土地、建物係原告與訴外人蔡茂盛訂立分管協議，蔡
    茂盛子嗣將系爭房屋贈與被告，被告受贈系爭房屋，占有系
    爭土地使用，被告善意、和平受贈系爭房屋，占有土地使用
    ，應受保護。被告並非無權占有，自亦非無法律上原因受有
    利益。又被告僅利用系爭占用部分土地通行、堆放雜物，並
    無營業或其他特殊經濟效益，所受利益應不逾土地申報地價
    年息1%，且被告係於93年7 月3 日簽約購買房屋，其間曾有
    整修、點交，原告主張自93年7 月3 日起受有利益，並非正
    確。再被告所有系爭8 之2 號房屋，坐落與系爭土地同地段
    182 地號，系爭土地為被告出入臺北市○○區○○街52巷唯
    一必經之路，被告應得就系爭土地全部主張通行權等語，資
    為抗辯。並聲明：(一)原告之訴及其假執行之聲請均駁回。(二)
    如受不利之判決，願供擔保請准宣告免為假執行。
三、查原告為系爭土地所有人，其上所坐落如附圖所示Β部分鋼
    架鐵皮建物（面積41平方公尺）為被告所建，與被告所有系
    爭8 之2 號房屋相連接，但與坐落系爭土地如附圖所示Β部
    分磚造房屋並不相通，中間有間隙等情，有原告所提土地登
    記謄本在卷足憑（本院卷一第14頁），並經本院現場勘驗查
    明（本院卷三第7-8 頁），囑託臺北市建成地政事務所製有
    如附圖所示複丈成果圖（本院卷三第21、22頁），及原告於
    勘驗所拍攝照片可稽（本院卷三第69-72 頁），復為被告所
    不爭執，自堪信為真實。
四、按以無權占有為原因，請求返還土地者，占有人對土地所有
    權存在之事實無爭執，而僅以非無權占有為抗辯者，占有人
    自應就其取得占有係有正當權源之事實負舉證之責（最高法
    院85年度臺上字第1120號、83年度臺上字第1553號判決意旨
    參照）。被告就原告為系爭土地之所有人，及占有系爭土地
    之事實均不爭執已如前述，被告自應就其取得占有係有正當
    權源之事實負舉證之責。本件被告主張其有正當權源，無非
    以：被告為系爭8 號房屋應有部分2/9 之所有權人，依系爭
    8 號房屋原所有權人間分管約定，如附圖所示Β部分係被告
    所得使用範圍，以系爭8 號房屋存在之久，及已辦保存登記
    之事實，應曾得到原告之同意云云。惟：
  (一)按所有人於原有建築物之外另行增建者，如增建部分與原有
    建築物無任何可資區別之標識存在，而與之作為一體使用者
    ，因不具構造上及使用上之獨立性，自不得獨立為物權之客
    體，原有建築物所有權範圍因而擴張。倘增建部分於構造上
    及使用上已具獨立性，即為獨立之建築物。苟其常助原有建
    築物之效用，而交易上無特別習慣者，即屬從物。若增建部
    分已具構造上之獨立性，但未具使用上之獨立性而常助原有
    建築物之效用者，則為附屬物。其使用上既與原有建築物成
    為一體，其所有權應歸於消滅；被附屬之原有建築物所有權
    範圍，則因二所有權歸於一所有權而擴張，抵押權之範圍亦
    因而擴張（最高法院88年度臺上字第485 號判決、94年度臺
    抗字第656 號裁定意旨參照）。查系爭8 號房屋，依土地登
    記謄本之記載（本院卷一第16頁），為1 層木造房屋，與現
    況如附圖所示Α部分磚、木造房屋材質相似，而與被告所有
    如附圖所示Β部分鋼架鐵皮材質之建物，顯有出入，參以被
    告自陳因該部分原已嚴重毀壞，故於93年8 、9 月間出資修
    繕（本院卷一第43、44、53頁），且依被告所述，Α部分原
    所有權人之分管範圍為7/9 ，是現況Α部分應為系爭8 號房
    屋建物之原始主要部分，Β部分則為被告修繕時所增建。又
    上開Α部分磚造平房，與Β部分鋼架鐵皮材，材質迥異、互
    不相通，各有獨立出入口，實際上亦為訴外人乙○○與被告
    個別使用，依上說明，可認已非同一所有權。又依勘驗期日
    現場所攝照片，如附圖所示Β部分與被告所有系爭8 之2 號
    建物相連接，內部有落地窗相通，8 之2 號建物均需經由如
    附圖所示Β部分建物出入，現況亦係供8 之2 號建物所有人
    即被告堆放雜物，是如附圖所示Β部分建物，與被告所有8
    之2 號房屋原有部分，構造上、使用上已無從區分，依上開
    說明，應認如附圖所示Β部分建物已附合於被告原有之8 之
    2 號房屋，系爭8 號房屋之所有權範圍，業因部分滅失而自
    原有57.85 平方公尺，減縮為本院勘驗時之52平方公尺。又
    系爭8 號房屋之原始所有權範圍，應以土地登記謄本所載之
    57 .85 平 方公尺為據，系爭8 號房屋原始起造人縱曾經原
    告同意於系爭土地上建屋，範圍亦僅為65年10月29日登記時
    土地登記謄本所載之57.85 平方公尺，除系爭8 號房屋現存
    Α部分之52平方公尺外，僅餘5.85平方公尺，與被告現占用
    之Β部分41平方公尺差距甚大。被告抗辯如附圖所示Β部分
    建物為系爭8 號房屋之一部分，8 號房屋占用系爭土地於原
    始建築之始應係經過原告同意，故如附圖所示Β部分建物占
    用之41平方公尺範圍，均有合法權源云云，應無可採。
  (二)次按使用借貸契約係債之關係，僅於當事人間有其效力。買
    受占用他人土地之房屋，縱房屋原所有人與房屋基地所有權
    人間存有使用借貸關係，買受人並不當然繼受其前手與基地
    所有人間之使用借貸關係，原則上不得執該關係主張其有使
    用系爭土地之權利。惟於具體個案，尚應斟酌當事人間之意
    思、交易情形及房屋使用土地之狀態等一切情狀，如認土地
    所有人行使所有權，違反誠信原則或公共利益或以損害他人
    為主要目的，仍應駁回其請求（最高法院95年度第16次民事
    庭會議決議意旨參照）。又行使權利，是否以損害他人為主
    要目的，應就權利人因權利行使所能取得之利益，與他人及
    國家社會因其權利行使所受之損失，比較衡量以定之。倘權
    利之行使，自己所得利益極少而他人及國家社會所受之損失
    甚大，非不得視為以損害他人為主要目的（最高法院88年度
    臺上字第357 號、89年度臺上字第855 號判決意旨參照）。
    經查：
  1.關於系爭8 號房屋使用系爭土地之權源，被告陳稱：「另土
    地使用權源為無償使用，並無給付類似地租之情事」「本屋
    使用土地權為無償，自無須給付任何類似地租」（本院卷一
    第43、44頁），是縱被告所述原房屋所有權人曾經原告同意
    使用系爭土地之事實為真，系爭8 號房屋原始起造人與原告
    間，所成立者應為土地使用借貸契約，被告因受贈與取得系
    爭8 號房屋所有權應有部分2/9 後，依上開說明，並不當然
    繼受前手或原始起造人與原告間之使用借貸關係，原則上不
    得執該關係對原告主張其有使用系爭土地之權利，被告主張
    因上開緣由繼受原法律關係、善意取得系爭如附圖所示Β部
    分土地占有云云，自無可採。
  2.又本件被告占用如附圖所示Β部分土地者，係面積41平方公
    尺之鋼架鐵皮建物，並非高樓大廈；而被告關於如附圖所示
    Β部分之使用，係用於堆放雜物，亦經本院勘驗屬實（本院
    卷三第7 、71、72頁）。比較系爭土地公告現值每平方公尺
    11萬1,000 元，遭被告占用部分土地公告現值總值455 萬1,
    000 元（計算式：111000×41=0000000）之土地原告取回後
    利用之可能性，及被告拆除鋼架鐵皮建物後可能之損害，應
    無原告自己所得利益極少，而被告或國家社會所受之損失甚
    大之結果。準此，原告行使權利，自無前揭說明所示違反誠
    實信用原則之情形。
  3.綜上，被告以系爭8 號房屋原起造人或被告前手與原告間應
    存有使用借貸關係，並主張繼受此一使用借貸關係而執為合
    法占有系爭土地之權源，應無可採。
  (三)又按土地因與公路無適宜之聯絡，致不能為通常使用者，土
    地所有人得通行周圍地以至公路。固為民法第787 條第1 項
    前段所明定。惟查，縱被告所有之臺北市○○區○○段1 小
    段182 地號確與公路無適宜之聯絡，而不能為通常使用，其
    對周圍地所有權人所得主張者，依同法條第2 項規定，亦僅
    限於「通行必要之範圍」，並須擇「損害最少之處所及方法
    為之」（民法第787 條第2 項）為之，當不包括於「周圍地
    」上建築房屋，以排他方式占有「周圍地」以成就其通行權
    。被告以得主張袋地通行權為由，執為占有系爭土地之合法
    權源，應無可採。至原告排除被告就系爭土地之占有後，被
    告如認符合上開袋地通行之規定，應由被告另訴為確認或請
    求，非本件所得審究。
  (四)綜上，被告就系爭土地如附圖所示Β部分之占有，既未能舉
    證證明存有得對抗原告之合法權源，應認其為無權占有。
五、按所有人對於無權占有或侵奪其所有物者，得請求返還之。
    ，民法第767 條定有明文。查原告為系爭土地所有人，被告
    為坐落其上如附圖所示Β部分建物處分權人，被告占有系爭
    土地並無合法權源業經本院認定如上，是原告訴請被告應將
    坐落系爭土地上，如附圖所示Β部分鋼架鐵皮建物（面積41
    公尺）拆除，並將所占用土地返還原告，應屬有據，應予准
    許。
六、至原告訴請被告占用土地不當得利部分：
  (一)按無法律上之原因而受利益，致他人受損害者，應返還其利
    益；不當得利之受領人，依其利益之性質或其他情形不能返
    還者，應償還其價額，民法第179 條、第181 條但書分別定
    有明文。又按依不當得利之法則請求返還不當得利，以無法
    律上之原因而受利益，致他人受有損害為其要件，故其得請
    求返還之範圍，應以對方所受之利益為度，非以請求人所受
    損害若干為準，無權占有他人土地，可能獲得相當於租金之
    利益為社會通常之觀念，而土地所有人因此受有相當於租金
    之損害，自得依民法第179 條前段之規定，請求相當於租金
    之不當得利（最高法院61年台上字第1695號判例意旨參照）
    。再按租用基地建築房屋，其租金以不超過土地申報總價額
    年息百分之十為限，土地法第105 條、第97條規定甚明。又
    所謂土地之總價額，土地法施行法第25條規定，依法定地價
    ；而法定地價，依土地法第148 條規定，係為土地所有人依
    該法規定所申報之地價。
  (二)經本院現場勘驗之結果，系爭土地位於臺北市○○區○○街
    巷內，面對廟宇「慈聖宮」，土地周遭均為公寓建築，鄰接
    臺北市○○○路、涼州街口，後方即為延平北路，有多路公
    車行經，步行5 分鐘許可達永樂、太平等國小，及太平市場
    等處；又系爭占用部分僅為鐵皮鋼架建物，現供被告堆置雜
    物之用（均見本院卷三第7-8 頁），是綜合審酌土地之位置
    、工商業繁榮程度、被告利用土地之經濟價值及所受利益等
    因素，本院認前開土地租金以申報地價年息3%計算為相當，
    原告未考量被告利用土地情形，主張以申報地價10% 計算，
    仍嫌過高。又依被告所提相關不起訴處分書、工務局往來函
    文，被告應係於93年8 、9 月間施工完成如附圖所示Β部分
    鋼架鐵皮建物，原告既未能舉證確切之完成日期及完成前被
    告有其他占有使用情形，其不當得利期間之起算，應以93年
    10 月1日起算為當。據上，原告請求被告給付自93年8 月3
    日起3 年間（始日不計入，即93年8 月4 日至96年8 月3 日
    ）間、按申報地價年息10% 計算之不當得利，僅於93年10月
    1 日至96年8 月3 日期間、按申報地價年息3 % 計算範圍即
    11 萬3,878元（計算式詳如附表），為有理由，應予准許。
    逾前開應准許部分外之請求，則屬不應准許。
  (三)末按不當得利受領人，知無法律上之原因或其後知之者，應
    將受領時所得之利益，或知無法律上之原因時所現存之利益
    ，附加利息，一併償還；如有損害，並應賠償，民法第182
    條第2 項定有明文。又應付利息之債務，其利率未經約定，
    亦無法律可據者，週年利率為百分之五，亦為同法第203 條
    所明定。查被告並非前揭土地所有權人，無權占用土地，應
    占用之始即知悉無法律上原因受有利益之事實。是原告請求
    被告給付前揭93年10月1 日起，至96年8 月3 日止之不當得
    利11萬3,878 元部分，自得請求自最後利得日後之起訴狀繕
    本送達翌日即97年3 月1 日（原告於97年2 月29日始追加為
    原告而繫屬本院，原起訴狀為已撤回起訴之訴外人丁○○、
    甲○○所提，效力應不及原告）起至清償日止，按年息百分
    之五計算之利息。
七、從而，原告本於上揭原因事實，依民法第767 條規定，請求
    被告應將系爭坐落臺北市○○區○○段1 小段191 地號上，
    如附圖所示Β部分鋼架鐵皮建物（面積41平方公尺）拆除，
    並將所占用土地返還原告。另依不當得利法律關係，訴請被
    告應給付原告11萬3,878 元，及自97年3 月1 日起至清償日
    止，按年息百分之五計算之利息，為有理由，應予准許。逾
    上述部分之請求，則為無理由，應予駁回。
八、原告陳明願就不當得利請求部分供擔保，聲請宣告假執行（
    原告97年3 月21日辯論期日庭提陳報狀），被告亦陳明願供
    擔保，請准宣告免為假執行，經核原告勝訴部分，合於法律
    規定，爰分別酌定相當之擔保金額宣告之；原告其餘假執行
    之聲請，因訴之駁回而失所依據，不予准許。
九、本件事證已臻明確，其餘兩造主張、陳述暨所提之證據，經
    審酌均與本院前揭判斷不生影響，爰不一一詳予論述，附此
    敘明。
十、據上論結，原告之訴為一部有理由，一部無理由，並依民事
    訴訟法第79條、第390 條第2 項、第392 條第2 項，判決如
    主文。
中    華    民    國    97    年    4     月    30    日
                  民事第二庭  法  官  王本源
以上正本證明與原本無異。
如對本判決上訴，應於判決送達後20日內向本院提出上訴狀。
中    華    民    國    97    年    5     月     5    日
                              書記官  陳淑女
計算式：
93年10月至95年12月：
40100 ×80%×41% ×3%× (2+3/12)=00000
00年1月至96年8月3日
43300×80%×41×3%×(215/365)=00000
00000+25097=113878


司法院資訊處製作；財團法人民間司法改革基金會備份。
